【裁判字號】    96,訴,3922
【裁判日期】    970630
【裁判案由】    優惠存款
【裁判全文】
臺北高等行政法院判決
                                     96年度訴字第03922號
                              .
原      告  甲○○
被      告  臺北市政府教育局
代  表  人  吳清山（局長）
訴訟代理人  乙○○
上列當事人間因優惠存款事件，原告不服臺北市政府中華民國96
年9 月20日府訴字第09670273600 號訴願決定，提起行政訴訟。
本院判決如下：
    主  文
原告之訴駁回。
訴訟費用由原告負擔。
    事  實
壹、事實概要：
    原告原為臺北市中山區吉林國民小學（以下簡稱吉林國小）
    教師，前經被告以民國（下同）92年6 月2 日北市教人字第
    09232147400 號函核定於92年8 月1 日退休，支領月退休金
    ，並附發教退月字第17250 號學校教職員月退休金證書，載
    明公保養老給付優惠存款金額為新臺幣（下同）1,506,880
    元。原告乃於92年8 月1 日與臺灣銀行股份有限公司（以下
    簡稱臺灣銀行）桃園分公司訂立1,506,800 元優惠儲蓄存款
    契約，契約期間2 年。於94年8 月1 日契約期滿，復續約2
    年。嗣被告依95年2 月16日修正生效之「學校退休教職員公
    保養老給付金額優惠存款要點」（以下簡稱公保優存要點）
    第3 點之1 規定，以96年7 月19日北市教人字第0963317460
    9 號函重新核定，原告得辦理公保養老給付優惠存款之最高
    金額為985,600 元，並自契約期滿日即96年8 月1 日計存。
    原告不服，提起訴願，復遭臺北市政府決定駁回，遂向本院
    提起行政訴訟。
貳、兩造聲明：
一、原告聲明：求為判決
(一)、訴願決定及原處分均撤銷。
(二)、被告應作成回復原告未為處分前原狀之處分，並自訴願書送
    達翌日起至原處分撤銷之日止，按月給付原告7,818 元。
(三)、訴訟費用由被告負擔。
二、被告聲明：求為判決如主文所示。
參、兩造之爭點：
一、原告主張之理由：
(一)、新修正之公保優存要點有悖於行政行為應符合比例原則之要
    求：
１、教育部當初訂立退休教育人員公保優存要點，係基於教育人
    員早期現職所得及退休所得偏低，為獎勵提升教育品質，並
    就教育人員退休生活給予更完善照顧之公益目的，今因衡諸
    現職教育人員待遇提高及國家財政長期以來為支出公保優存
    利息之龐大負擔、為兼顧退休人員所得合理化、現職人員權
    益衡平，及照顧退休教育人員之目的，於95年2 月16日修正
    公保優存要點，惟現今教育人員薪俸雖不若往常偏低，然社
    會經濟環境之與時變動，物價水平節節攀升，則教育人員退
    休所得基於公保優存要點亦未見占有何等優勢，上開要點第
    3 點之1 內容之修正，無異悖離公保優存要點照顧教育人員
    之立法目的，行政行為所採取之方式顯有違法規訂定目的之
    達成，已違反比例原則下行政目的適當性之要求。
２、且行政機關為公益目的，於採取修正法規內容或停止其適用
    之手段時，基於比例原則，自應選擇對人民權益損害最少之
    方式，亦即行政機關應訂定合理補救措施或訂定過渡期間條
    款，不應率然剝奪人民現存既得利益，俾便保障人民之財產
    權，將損害減至最低。前開公保優存要點修正迄今，原教育
    部並無續訂相關補救規定或過渡時期條款以供緩衝，全然未
    顧及人民既得利益之保障，顯未採取對人民權益損害最少之
    方式，已違反比例原則，揆諸行政程序法第7 條規定，上開
    修正公保優存要點顯已牴觸法律，當然無效，基於依法行政
    原則，被告應依職權拒絕適用上開規定為不利原告之處分，
    竟仍據以作出原處分，處分顯然違法。
(二)、新修正之公保優存要點違反憲法所揭櫫信賴保護原則：
１、參諸司法院釋字第574 、525 、589 號解釋意旨，法規變更
    或廢止涉及國家重要公益目的時，人民對法規範之信賴非不
    得有所退讓，但應兼顧公益及私益之衡平，惟反面論之，倘
    行政機關修正、停止適用法規之目的非基於公益考量，僅因
    行政上一時權宜之計，或其他非屬正當之動機而恣意廢止或
    限制法規之適用者，受規範對象之信賴利益，自應受憲法之
    保障。此次公保優存要點之修正，名義上雖立於退休所得合
    理、現職人員待遇衡平與國庫收支平衡等公益目的，然實質
    上卻淪於政客恣意操作藉以換取選票之政治手段，造成今日
    修法變革龐雜多樣且措施漏洞百出。此亦可由各相關行政部
    門匆促頒佈即刻施行，卻無完善之補救措施即得自明，此次
    修正動機之正當性令人質疑，教育人員之退休權益豈能任由
    操弄，原告當然得援引憲法信賴保護原則之保障。
２、原告業已於92年8 月1 日退休，服務年資合計26年，原告依
    法辦理退休後，既係依照舊有公保優存要點相關規定辦理優
    惠存款，足徵原告信賴之具體表現，因此而取得實體上財產
    權地位，即既得之權利當受憲法保障。雖原告與臺灣銀行所
    簽訂者屬定期契約，按契約自由原則，確無得期待契約內容
    不作更動之可能性，然該契約內容所依據之行政命令（即公
    保優存要點）既已施行多年，人民自生合理信賴（有者將此
    存款優惠列為以教職為志業之考量因素），且公保優存要點
    之施行並未有重大明顯違反上位規範情形，或係因主張權益
    受害者以不正當方法或提供不正確資料而發布者等信賴不值
    得保護之情形，參照司法院釋字第525 號意旨，原告自得主
    張信賴保護原則。況教育部基於退休所得合理化、現職人員
    權益衡平之目的或國庫財政支出等公益考量，依法定程序修
    改公保優存要點內容，惟現有法規中尚無相關補救規定可資
    援用，亦無過渡條款以為緩衝俾減輕人民損害，揆諸前開釋
    字第574 、525 號解釋內容，對人民財產權之保障顯有未足
    。且公保優存要點訂定係基於照顧退休教育人員之公益目的
    ，已如前述，依照上開釋字第589 號解釋內容，即屬於基礎
    法規（即本件公保優存要點）具實現公益目的之情形，則法
    規變動所涉及信賴利益之保護，更有予以強化保障之必要，
    俾使該公益目的得以確保，故而各機關於施行上開修正要點
    ，更應貫徹憲法所揭櫫機關應訂立合理補救措施或過渡時期
    條款之要求。是以現行公保優存要點內容既已牴觸上開司法
    院解釋及行政程序法第8 條規定，該要點修正部分當然無效
    ，適用上開要點所作成之原處分，顯然違法。
(三)、公保養老給付優惠存款利息是退休給付之一，而非隨時可變
    更之「政策性的福利補助」，自然不生所謂社會公益等問題
    。或謂公保養老給付優惠存款利息是「政策性的福利補助」
    ，然銓敘部在85年1 月24日85台中特一字第1239226 號函中
    解釋「新修正之『退休公務人員公保養老給付金額優惠存款
    要點』中養老給付辦理優惠存款標準規定之適用。」時，特
    別說明「84年7 月1 日公務人員退撫新制實施前，係以本俸
    及實物代金作為退休金基數之內涵；退撫新制實施後，則以
    本俸加1 倍作為退休金基數之內涵，較新制實施前標準提高
    甚多。故依退撫新制實施後之任職年資及公保年資，所核發
    之一次退休金及公保養老給付，自宜取消優惠存款之辦理」
    ，已清楚明示因新制領的較多，所以「依退撫新制實施後之
    任職年資及公保年資，所核發之一次退休金及公保養老給付
    ，自宜取消優惠存款之辦理」，亦即舊制因基數內涵被政府
    縮水而領的較少，所以才給一次退休金及公保養老給付辦理
    優惠存款。以目前薪俸原告退撫新制的基數內涵是本薪的兩
    倍（45,665元×2 ），而原告可享有18% 的舊制退撫制度年
    資，基數內涵是本薪加本人實物代金（45,665元＋930 元）
    。既然為政府因少給退休給付才會有公保養老給付的優惠存
    款，即為原告應有之所得，自然不生所謂社會公益等問題。
(四)、若公保養老給付優惠存款利息是「政策性的福利補助」，有
    關公保養老給付優惠存款金額無論原告退休時所為之原核定
    ，或本件系爭核定處分均為行政處分，且為合法授與利益之
    行政處分，既均為行政處分則應受行政程序法之拘束。
１、依據鈞院95訴字4497號判決書內容：「依此核定通知，原告
    及辦理原告優惠存款之臺灣銀行均受其拘束，僅得依此公函
    所核定1,059,715 元辦理優惠存款給予利息。是此公函顯係
    行政機關就公法具體事件所為之決定，對外直接發生法律效
    果之單方行政行為，自屬行政處分。原告受領之公保養老給
    付得辦理優惠存款乃係基於被告之核定（不論係原告退休時
    所為之原核定，或本件系爭核定處分）。」
２、原告退休時之原核定應受信賴保護原則之保護。或謂「任何
    法規皆非永久不能改變，法規未來可能修改或廢止」，然原
    告於92年8 月1 日退休時之原核定既為行政處分，而該處分
    不但沒有如行政程序法第93條之任何附款，而且優惠存款金
    額記載在月退休金證書上，顯係優存利息為原告退休金之一
    部分，並可終身受領公保養老給付之優惠存款利息，並受信
    賴保護原則之保護。縱令因特殊原因要廢止原告退休時之原
    行政處分，也應給與合理之補償。原告退休時核定之公保優
    存金額為合法授與利益之行政處分，依行政程序法126 條第
    1 項規定，亦應給與原告合理之補償。
３、原告於92年8 月1 日退休生效後，縱因未達屆齡退休之65歲
    ，已無法回任教師，而在職的老師在公保優存要點修正後，
    還可選擇要不要退休、何時退休，已退休與在職二者顯然不
    同，然二者卻適用相同內容之修正要點，此即明顯違反平等
    原則及司法院釋字第485 號解釋意旨，此也是縱令因特殊原
    因要廢止原告退休時之原行政處分，也應給與合理之補償的
    原因之一。
(五)、依據公保優存要點第5 點之規定，而依據「學校退休教職員
    一次退休金優惠存款辦法」第3 條「退休金之儲存，除期滿
    得續存外，其期限定為一年及二年兩種，利息按行政院核定
    比照受理存款機關一年期定期存款牌告利率加百分之五十優
    惠利率計算，但最低不得低於年息百分之十八。」其中強調
    的是「期滿得續存」，而非「俟期滿換約時」，也就是2 年
    期滿時，原告可依原本金「續存」。至於利息若高於18% 時
    ，則可依據「學校退休教職員一次退休金優惠存款辦法」第
    3 條及第5 條「存款利率特予優惠，由財政部專案報請行政
    院核定之」。
(六)、原告無法預見公保優存要點之修正。或謂「受規範者並非毫
    無預見，而公保優存要點自施行以來歷經多次修正，原告與
    臺灣銀行間亦是每兩年或1 年簽定優存契約」，然其說法並
    不正確：
１、在92年8 月1 日原告要退休前，從新聞媒體上得知對於18%
    是否要變動確有不同的意見，前總統陳水扁於92年教師節前
    ，在陽明山中山樓宴請服務40年的資深優良教師時提及「任
    內軍公教人員優惠存款利率制度不會取消。」，銓敘部並說
    ：「陳總統26日提及軍公教人員優惠存款制度不會取消的談
    話，是考試、行政兩院已核定的既定政策。維持軍公教優惠
    存款制度不變，對保障退休人員及眷屬的生活與社會安定，
    確有相當助益。」其他如司法院釋字第525 號解釋及行政程
    序法126 條第1 項等皆有強調。原告依法於92年8 月1 日退
    休，相信退休時依法核定的退休給與就是原告的退休所得，
    以後若有任何變動，原告應受信賴保護原則之保護。尤其原
    告更無法預見教育部修正公保優存要點3 之1 時，破壞以本
    薪為核心的退休制度，把主管加給與專業加給列為計算所得
    替代率的分母，不然當初一定會努力去考校長，至少校長請
    原告擔任組長或主任時，原告一定不會拒絕，今日也不會被
    扣那麼多。
２、法律一向都有信賴保護與不溯既往之原則，當一個法令要變
    更時，為保障被影響者權益，不但有信賴保護及不溯及既往
    外，更往往有緩衝期間及各種配套措施，如銓敘部送往立法
    院有關退休將由七五制改為八五制的草案，在媒體披露中處
    處可見，然而95年1 月27日修訂之公保優存要點，不但沒有
    信賴保護及不溯及既往，更沒有緩衝期間及配套措施，顯係
    被告失職。而為何兩年續1 次約，臺中高等行政法院判決書
    也提到續約是為查證存款人是否尚在生存。臺中高行政法院
    93年簡字第122 號即有解釋：「按退休公務人員一次退休金
    優惠存款辦法第3 條規定：『退休金之儲存，除期滿得續存
    外，其期限定為一年及兩年兩種，．．．最低不得低於年息
    百分之十八』；第8 條規定：『存款中途解約後，不得再行
    存入』，依其前開兩條文之立法精神以觀，顯見退休金優惠
    存款於『期滿前』，如未有『解約』之意思表示者，若存款
    人尚在生存期內，當然可辦理續存，惟其定期1 年或2 年，
    不過使銀行方便查核存款人（因存款人均為退休之老人，時
    常會亡故）是否尚生存而已，並不因未按時出面辦理續存手
    續，可得取銷其法定優惠之權益，殊甚明灼。」
(七)、實質法治國是法律基本上須具備正義的內涵，何謂正義？以
    本案為例，若有人退休所得超過在職所得，為社會大眾所不
    接受，則為不正義；但社會大眾也認為「肥高官瘦小吏」不
    對，認為不正義，何以目前的正義及於前者，而未及於後者
    ？教育部修訂之公保優存要點第3 點之1 ，破壞以本薪為核
    心的退休制度，把主管加給與專業加給列為計算所得替代率
    的分母，若行政單位認為以本薪為核心的退休制度已不合時
    宜，應予修改，要加入主管加給與專業加給方才合理，理應
    修訂退休相關法令，一體實施，豈有只修訂公保優存要點第
    3 點之1 而造成一國兩制，只要是沒有兼具新舊制年資的退
    休人員，無論全部是舊制或全部是新制，是以本薪來計算、
    領取退休後的所得；兼具新舊制年資的退休人員，則是以本
    薪、主管加給、專業加給來計算、領取退休後的所得。
(八)、綜上所述，新修正公保優存要點第3 之1 條規定既已牴觸上
    開憲法及行政程序法所揭櫫之比例原則及信賴保護原則等，
    上開修正部分當然無效，被告據以作成之原處分（即依上開
    規定內容計算得辦理之公保優惠存款上限金額部分）顯屬違
    法，應將該違法處分撤銷，並按行政程序法第118 條規定，
    除應回復原告依修正前公保優存要點得辦理優惠存款金額上
    限外，並賠償原處分撤銷前原告已受之損害，即自訴願書送
    達翌日起至原處分撤銷之日止，按月給付原告7,818元。
二、被告主張之理由：
    被告所屬學校教育人員退休金得辦理優惠存款（含公保養老
    給付），係依據教育部所訂公保優存要點。該要點係教育部
    於95年1 月27日以台人(三)字第0950010490B 號令修正增訂發
    布，配合行政院推動退休人員所得合理化方案，調整得辦理
    公保養老給付優惠存款最高金額。本案被告96年7 月19日北
    市教人字第09633174609 號函，係依中央頒訂之行政規則核
    算公保養老給付得辦理優惠存款之最高金額並通知原告，係
    本於職權、依法執行，並無變更內容，另為核算之裁量空問
    。故本件原告之訴為無理由。
    理  由
甲、程序方面：
    本件行政訴訟起訴後，被告原代表人由吳清基變更為吳清山
    ，有臺北市政府（97）府人二字第09730356902 號任命令影
    本在卷可憑，茲據繼任者於97年6 月9 日具狀聲明承受訴訟
    ，核無不合，應予准許。
乙、實體方面：
一、按教育部為照顧現職所得及退休所得偏低之教育人員，前訂
    有公保優存要點，以為學校教職員公保養老給付金額辦理優
    惠存款之依據。嗣該部以公保養老給付金額辦理優惠存款係
    屬政策性之福利措施，旨在照顧早期現職所得及退休所得偏
    低之教育人員，惟85年2 月1 日施行退撫新制後，退休金基
    數之計算內涵已提高為本（年功）薪加1 倍，致部分同時具
    有新舊制年資選擇支（兼）領月退休金人員，其月退休金加
    上公保養老給付金額優惠存款之每月利息，高於同薪級現職
    人員之在職每月所得，並不合理，是經研議結果，認對於支
    （兼）領月退休金之退休教育人員，其退休所得替代率超過
    一定百分比者，宜適度限制其公保養老給付得辦理優惠存款
    之金額，而於95年1 月27日修正發布該要點，並自同年2 月
    16日生效。依修正後之公保優存要點第3 點之1 第1 項、第
    2 項、第7 項、第8 項分別規定：「（第1 項）支領月退休
    金人員之每月退休所得，不得超過依最後在職同薪級人員現
    職待遇計算之退休所得上限百分比；退休所得上限百分比計
    算如下：(一)核定退休年資25年以下者，以85 %為上限；核定
    退休年資超過25年者，每增1 年，上限增加1%，最高增至95
    % 。滿6 個月以上未滿1 年之畸零年資，以1 年計。．．（
    第2 項）前項人員每月退休所得超過退休所得上限百分比者
    ，在依學校教職員退休條例所支領退休給與不作變動之前提
    下，減少其養老給付得辦理優惠存款之金額，使不超過退休
    所得上限百分比。依前項退休所得上限百分比規定計算之養
    老給付優惠存款金額高於依第2 點、第3 點規定所計算養老
    給付之金額者，應按後者較低金額辦理優惠存款。．．．第
    1 項所稱每月退休所得及最後在職同薪級人員現職待遇，其
    定義如下：(一)每月退休所得，指下列各目合計之金額：1.按
    退休生效時待遇標準計算之月退休金。2.公保養老給付每月
    優惠存款利息。3.按退休生效時本（年功）薪額及退休核定
    年資，依退休生效日當年度（如當年度尚未訂定，則依前一
    年度）軍公教人員年終工作獎金（慰問金）發給注意事項計
    算之全年年終慰問金1/12之金額。(二)最後在職同薪級人員現
    職待遇，指下列各目合計之金額：1.按核敘薪級及最後在職
    待遇標準及相關規定計算每月實際支領本（年功）薪額、學
    術研究費。2.中小學教師依擔任導師1 年折算點數1 點、組
    長1 年折算點數1.5 點、主任1 年折算點數2 點之標準，合
    計點數達20點以上者，主管職務加給以新臺幣2 千元計列；
    滿1 點以上未達20點者，以新臺幣1 千元計列，但點數合計
    達20點以上，且曾任組長及主任職務點數合計達10點以上者
    ，國中小以新臺幣3 千元計列，高中職以新臺幣4 千元計列
    ；點數合計1 點以上未達20點，且曾任組長及主任職務點數
    合計達10點以上者，國中小以新臺幣1 千5 百元計列，高中
    職以新臺幣2 千元計列。．．．（第7 項）本點規定施行前
    已退休之教育人員，於本點規定施行後優惠存款期滿續存時
    ，應依最後退休薪級及最後服務機關學校核實證明最後在職
    時具有前項第2 款之待遇項目，按本點規定施行時待遇標準
    及當年度（如當年度尚未訂定，則依前一年度）軍公教人員
    年終工作獎金（慰問金）發給注意事項計算每月退休所得及
    最後在職同薪級人員現職待遇。但已退休之教育人員認為以
    本點規定施行時待遇標準依前項第2 款第3 目計算主管職務
    加給較為有利，且可提出證明並經最後服務機關學校切實審
    核者，得以該較為有利標準計算之。（第8 項）前項人員每
    月退休所得超過依第1 項計算之退休所得上限百分比者，減
    少其養老給付得辦理優惠存款之金額，使不超過退休所得上
    限百分比；兼領月退休金者，並依第4 項規定計算之。但原
    儲存之金額較低者，以原儲存之金額為限。．．．」。
二、本件原告原為臺北市吉林國小教師，前經被告以92年6 月2
    日北市教人字第09232147400 號函核定於92年8 月1 日退休
    ，支領月退休金，退撫新制施行前任職年資為18年，退撫新
    制施行後任職年資為8 年，並另核發學校教職員月退休金證
    書（教退月字第17250 號）載明公保養老給付優惠存款金額
    為1,506,880 元。原告乃於92年8 月1 日與臺灣銀行桃園分
    公司訂立1,506,800 元優惠儲蓄存款契約，契約期間2 年，
    於94年8 月1 日契約期滿，復續約2 年。嗣被告依95年2 月
    16日修正生效之公保優存要點第3 點之1 規定，以96年7 月
    19日北市教人字第09633174609 號函重新核定，原告得辦理
    公保養老給付優惠存款之最高金額為985,600 元，並自契約
    期滿日即96年8 月1 日計存。原告不服，提起訴願，復遭駁
    回等事實，有被告96年7 月19日北市教人字第09633174609
    號函及優惠存款計算單、學校教職員月退休金證書、被告92
    年6 月2 日北市教人字第09232147400 號函、臺北市政府96
    年9 月20日府訴字第09670273600 號訴願決定書等件影本附
    卷可稽（見訴願卷第8-10、11、33-41 頁），且為兩造所不
    爭，洵堪認定。
三、原告循序提起本件行政訴訟，主張：公保養老給付優惠存款
    利息乃退休給付之一，並非隨時可變更之「政策性的福利補
    助」；縱公保養老給付優惠存款利息為「政策性的福利補助
    」，惟有關公保養老給付優惠存款金額無論原告退休時所為
    之原核定，或本件系爭核定處分均為行政處分，且為合法授
    與利益之行政處分，應受行政程序法之拘束，不論在職與已
    退休老師適用同樣的修正要點第3 點之1 ，且違反平等原則
    ，被告廢止上述授益處分，自應依行政程序法第126 條規定
    ，給予原告合理之補償。又公保優存的本金自開辦以來從未
    被變動過，18% 之利率自72年12月1 日以來亦未變動過，因
    此公保優存自然早已被原告所信賴，無法預見公保優存要點
    之修正。教育部修訂之公保優存要點第3 點之1 ，復破壞以
    本薪為核心的退休制度，把主管加給與專業加給列為計算所
    得替代率的分母。故修正之公保優存要點第3 之1 條規定既
    已牴觸憲法及行政程序法所揭櫫之比例原則及信賴保護原則
    等，上開修正部分當然無效，被告據以作成之原處分（即依
    上開規定內容計算得辦理之公保優惠存款上限金額部分）顯
    屬違法，應將該違法處分撤銷，按行政程序法第118 條規定
    ，除應回復原告依修正前公保優存要點得辦理優惠存款金額
    上限外，並賠償原處分撤銷前原告已受之損害云云。
四、本院之判斷：
(一)、按退休公務人員退休金優惠存款制度之建立，係立法院法制
    委員會於48年7 月15日審議公務人員退休法修正草案時，基
    於早期公務人員每月待遇所得微薄，且其支領之一次退休金
    係以其最後在職之月俸額及本人實物代金為基數之內涵，造
    成退休實質所得偏低，為照顧退休人員生活，乃決議由銓敘
    部邀請有關機關研商。銓敘部爰與財政部於49年11月2 日會
    銜訂定發布「退休公務人員退休金優惠存款辦法」（按：現
    已修正為「退休公務人員一次退休金優惠存款辦法」）；而
    退休公務人員公保養老給付優惠存款制度，亦係基於上述因
    素及軍保退伍給付已得辦理優惠存款之考量，由銓敘部於63
    年12月17日訂定「退休公務人員公保養老給付金額優惠存款
    要點」，就依公務人員退休法核准退休且依行政院公布之「
    全國軍公教人員待遇支給辦法」所訂之公務人員俸額標準表
    支薪之人員所領之公保養老給付金額，得連同一次退休金辦
    理優惠存款（見該要點第1 、2 點）；嗣行政院亦以64年2
    月3 日台64財字第989 號令訂定發布系爭公保優存要點，就
    學校教職員保險養老給付為相同之規定。而「何種事項應以
    法律直接規範或委由命令予以規定，與所謂規範密度有關，
    應視規範對象、內容或法益本身及其所受限制之輕重而容許
    合理之差異：諸如剝奪人民生命或限制人民身體自由者，必
    須遵守罪刑法定主義，以制定法律之方式為之；涉及人民其
    他自由權利之限制者，亦應由法律加以規定，如以法律授權
    主管機關發布命令為補充規定時，其授權應符合具體明確之
    原則；若僅屬與執行法律之細節性、技術性次要事項，則得
    由主管機關發布命令為必要之規範，雖因而對人民產生不便
    或輕微影響，尚非憲法所不許。又關於給付行政措施，其受
    法律規範之密度，自較限制人民權益者寬鬆，倘涉及公共利
    益之重大事項者，應有法律或法律授權之命令為依據之必要
    ，乃屬當然。」業有司法院釋字第443 號解釋理由可資參照
    ；依上揭釋字第443 號解釋理由之層級化法律保留原則體系
    ，就關於給付行政措施，應屬低密度法律保留，是以給付行
    政措施應對何一群體、何種事項為給付，給付之種類，項目
    為何，應由行政機關基於其行政之積極性、公益性，酌量當
    時之社會經濟狀況，財政收支情形，除非涉及公共利益之重
    大事項，應有法律或法律授權之命令為依據之必要外，自應
    有行政機關整體性考量之自由形成空間；由前述優惠存款制
    度之形成及沿革可知該制度，實乃政策性之補助措施，於審
    酌政府財力負擔及各類公務人員待遇類型等因素，考量整體
    公益衡平原則，並兼顧退休公務人員之實質權益保障，在政
    府補助性支出之資源有限情況下，為期有限之資源發揮最大
    之效益，就此僅適用於特定族群之給付行政範疇，其受法律
    規範之密度，應較限制人民權益者寬鬆，而得由主管機關本
    其權責就適用之對象與範圍，為必要及限定性之分配教育，
    無以法律或法律授權之命令為依據之必要；故教育部考慮於
    經數十年後之社會經濟狀況、財政收支情形與整體公益衡平
    原則，審酌得適用之對象、範圍及辦理優惠存款之額度，經
    行政院核定其依權限修正該要點，以符合正當性與公平性，
    無違反法律保留原則。原告主張公保養老給付優惠存款利息
    為退休給付之一，而非政策性之補助措施；上開公保優存要
    點第3 點之1 之修正，悖離該要點照顧教育人員之立法目的
    ，違反比例原則下行政目的之適當性之要求為無效，且破壞
    以本薪為核心之退休制度云云，容有誤解，尚無可採。
(二)、如前所述，原告原為吉林國小教師，於92年8 月1 日，支領
    月退休金，退休年資為26年（退撫新制施行前、後任職年資
    分別為18、8 年）。自92年8 月1 日與臺灣銀行桃園分公司
    訂立1,506,800 元優惠儲蓄存款契約，契約期間2 年，於94
    年8 月1 日契約期滿，以同一金額續約2 年，於96年8 月1
    日契約期滿前，被告上述修正之公保給付優存要點第3 點之
    1 規定，已於95年2 月16日生效。而依前揭公保優存要點第
    3 點之1 第1 項第1 款、第6 項第1 款第1 目及第5 點規定
    ，其退休所得上限百分比為86% ，其每月退休所得之最高金
    額為70,855元，扣除月退休金51,162元及1/12之年終慰問金
    4,909 元，其每月得領取之優惠存款利息為14,784元；再準
    用學校退休教職員一次退休金優惠存款辦法第3 條規定之優
    惠利率年息18% 核計，原告得辦理優惠存款之最高金額為98
    5,600 元，乃為兩造所不爭。是被告重新核定原告得辦理公
    保養老給付優惠存款之最高金額為985,600 元，並自契約期
    滿日即96年8 月1 日計存，自屬有據。原告主張被告據上開
    修正後無效之公保優存要點第3 點之1 規定，所為之系爭處
    分係違法云云，乃係其個人主觀見解，要無可取。至臺中高
    等行政法院93年簡字第122 號判決認教師亦為公務員之一種
    ，依學校教職員退休條例施行細則第38條第1 項規定頒訂優
    惠存款辦法，其中所定退休教職員「退休金優惠存款制度」
    ，乃國家照顧退休教職員生老病死及安葬之「退休制度」之
    一種，若公務員選擇支領1 次退休金並辦理優惠利存款之「
    退休制度」時，該項存款之優惠利率請求權，即屬於公務員
    退休金請求權之一部分等見解，乃個案判斷；且係針對領1
    次「退休金」之優惠存款制度，與本件係支領月退休金且係
    就「養老給付」部分之優惠存款爭訟，性質不同相同，自無
    從比附援引為有利原告之論據。
(三)、次按「信賴保護原則攸關憲法上人民權利之保障，公權力行
    使涉及人民信賴利益而有保護之必要者，不限於授益行政處
    分之撤銷或廢止（行政程序法第119 條、第120 條及第126
    條參照），即行政法規之廢止或變更亦有其適用。行政法規
    公布施行後，制定或發布法規之機關依法定程序予以修改或
    廢止時，應兼顧規範對象信賴利益之保護。除法規預先定有
    施行期間或因情事變遷而停止適用，不生信賴保護問題外，
    其因公益之必要廢止法規或修改內容致人民客觀上具體表現
    其因信賴而生之實體法上利益受損害，應採取合理之補救措
    施，或訂定過渡期間之條款，俾減輕損害，方符憲法保障人
    民權利之意旨。至經廢止或變更之法規有重大明顯違反上位
    規範情形，或法規（如解釋性、裁量性之行政規則）係因主
    張權益受害者以不正當方法或提供不正確資料而發布者，其
    信賴即不值得保護；又純屬願望、期待而未有表現其已生信
    賴之事實者，則欠缺信賴要件，不在保護範圍。．．．」，
    固經司法院釋字第525 號解釋闡述綦詳，是行政法規之廢止
    或變更亦應兼顧規範對象信賴利益之保護；而信賴保護原則
    須符合：１、信賴基礎：即行政機關表現在外具有法效性之
    決策；２、信賴表現：即人民基於上述之法效性決策宣示所
    形成之信賴，實際開始規劃其生活或財產之變動，並付諸表
    現在外之實施行為；３、信賴在客觀上值得保護等要件。惟
    就系爭公保養老給付優惠存款制度而言，依司法院釋字280
    、485 號：「．．．優惠存款每月所生利息，如不能維持退
    休人員之基本生活（例如低於編制內委任一職等一級公務員
    月俸額），其優惠存款自不應一律停止」、「鑒於國家資源
    有限，有關社會政策之立法，必須考量國家之經濟及財政狀
    況．．．亦應力求與受益人之基本生活需求相當，不得超過
    達成目的所需必要限度．．．」等解釋意旨可知，社會福利
    措施（即使是經「立法」之法律保留），係以「（維持）基
    本生活相當（所需）為限」，在保障一定生活條件之前提下
    ，非不可取消或減少優惠存款金額。況任何法規皆非永久不
    能改變，法規未來可能修改或廢止，受規範者並非毫無預見
    ，而公保優存要點前於85年12月23日即曾修正；原告又每兩
    年或1 年即須與受理存款機關臺灣銀行間另為優存契約之簽
    訂，是尚難認原告有何基於法效性決策宣示所形成之信賴，
    而實際開始規劃其生活或財產之變動，並付諸實施之「信賴
    表現」行為，應僅係「純屬願望、期待」，核與上述信賴保
    護之要件不符。故原告主張上述要點修正違反信賴保護原則
    云云，亦無可取。
(四)、復按「公立學校退休教職員儲存公保養老給付金額，應憑主
    管教育行政機關核發之退休金證書，與臺灣銀行股份有限公
    司開立之支票及其公函之副本辦理。」、「本要點未經規定
    事項，準用學校退休教職員一次退休金優惠存款辦法之規定
    辦理。」、「退休金之儲存，除期滿得續存外，其期限定為
    一年及二年兩種…」、「本辦法所稱受理存款機關為臺灣銀
    行及其各地方分支機關；所稱審定退休機關為教育部、直轄
    市政府教育局、縣（市）政府。」公保優存要點第4 點第1
    項、第5 點及學校退休教職員一次退休金優惠存款辦法第3
    條、第10條分別著有規定，是有關養老給付之優惠存款，係
    定有1 年或2 年不等之期限。又所謂法律適用上之不溯既往
    原則，係指新訂生效之法規，對於法規生效前「已發生事件
    」，除非法律另有明文規定，原則上不得適用。所稱「事件
    」，指符合特定法規構成要件之全部法律事實；所稱「發生
    」，指該全部法律事實在現實生活中完全具體實現而言。本
    件原告就系爭養老給付之優惠存款，係以2 年為1 期換約，
    業如前述。是原告退休時被告所為有關公保養老給付優惠存
    款之原核定，須於2 年期滿時，另經被告核定，故系爭核定
    處分，乃期滿後之重為往後處分，並不涉之前處分之撤銷、
    廢止問題。且此養老給付非退休金之一部分，在該要點修正
    後，無論是已辦理退休教育人員或將來辦理退休教育人員，
    因仍須依該要點之相關規定辦理優惠存款，均受相同之規範
    ，並無何差別待遇；且此退休所得合理化之興革措施，係基
    於現時之社會經濟狀況、財政收支情形及社會公平，調整政
    府日後之給付範圍，並未影響已辦理退休人員既已取得之優
    惠存款孳息，已如前述。換言之，新規定係直接適用於規定
    變更生效後繼續發生之事實，對於已退休教育人員於方案實
    施前已領取之優惠存款利息，並無庸依新法規定計算繳回；
    且方案實施時，其原存單未到期者，仍得適用原規定（參系
    爭公保優存要點第3 點之1 第7 項規定），乃俟期滿換約後
    ，始適用修正之規定，並未溯及於該要點變更生效日之前而
    為適用，僅往後生效一體適用，自無悖於法律不溯及既往之
    原則。原告主張系爭要點之修正未遵守不溯及既往原則，且
    於其退休後始公布生效，為其所無法預見，致其與在職的老
    師均適用相同內容之修正要點，違反平等原則及司法院釋字
    第485 號解釋意旨，系爭處分廢止原告退休時之原授益處分
    ，被告應依行政程序法第126 條規定，給予其合理之補償；
    依公保優存要點第5 點之規定準用「學校退休教職員一次退
    休金優惠存款辦法」第3 條規定，既係「期滿得續存」，即
    2 年期滿時，原告可依原本金「續存」，至於利息若高於18
    % 時，則可依「學校退休教職員一次退休金優惠存款辦法」
    第5 條規定，由財政部專案報請行政院核定處理云云，仍係
    其個人之主觀解釋，尚無可取。
五、綜上所述，本件被告因政府基於考量財政狀況、負擔能力，
    及社會環境之變遷與分配之公平，所修正之公保優存要點，
    其適用之結果，尚難認原告有信賴保護或不溯及既往原則之
    適用。從而，本件被告以原處分適用修正後之公保優存要點
    第3 點之1 規定，減少原告得續存優惠存款之最高額度，於
    法並無不合，訴願決定予以維持，亦無違誤，原告請求撤銷
    ，並請求被告應給付因而產生之利息差額，均無理由，俱應
    駁回。
六、本件事證已臻明確，兩造其餘攻擊防禦方法經本院審酌後，
    核與本件判決結果均不生影響，故不再逐項論述，附敘明之
    。
據上論結，原告之訴為無理由，爰依行政訴訟法第98條第1 項前
段，判決如主文。
中    華    民    國    97    年     6    月   30     日
                    臺北高等行政法院第七庭
                              審判長法  官  李得灶
                                    法  官  黃秋鴻
                                    法  官  林玫君
上為正本係照原本作成。
如不服本判決，應於送達後20日內，向本院提出上訴狀並表明上
訴理由，如於本判決宣示後送達前提起上訴者，應於判決送達後
20日內補提上訴理由書（須按他造人數附繕本）。
中    華    民    國    97    年     6    月   30     日
                                    書記官  黃明和


司法院資訊處製作；財團法人民間司法改革基金會備份。
